臺灣臺北地方法院民事判決　　　　　　 94年度重訴字第502號
原　　　告　台北富邦商業銀行股份有限公司
法定代理人　乙○○
訴訟代理人　陳金泉律師
　　　　　　葛百鈴律師
　　　　　　李瑞敏律師
被　　　告　甲○○
　　　　　　蔡欣元
　　　　　　丙○○
共　　　同
訴訟代理人　謝志明律師
上列當事人間請求損害賠償事件，本院於民國94年10月11日言詞
辯論終結，判決如下：
    主  文
被告應以繼承被繼承人蔡鎰兆所得之遺產範圍內，連帶給付原告
新台幣壹仟萬元，及自民國九十四年五月一日起至清償日止按年
息百分之五計算之利息。
訴訟費用由被告連帶負擔。
本判決於原告以新臺幣參佰參拾參萬元或同面額之中央政府建設
公債九十三年度甲類第七期債票供擔保後，得假執行。
    事實及理由
一、原告起訴主張：訴外人蔡鎰兆（即蔡建昌）前於民國84年10
    月至86年8月15日間任職原告銀行台南分行之經理，乃屬原
    告依公司法規定委任之經理人，依民法第535條之規定，蔡
    鎰兆應以善良管理人之注意義務，處理原告委任之事務。詎
    蔡鎰兆於其任職經理期間，明知訴外人雄邦建設股份有限公
    司（下稱雄邦公司）找人頭戶陳定陽、大豊塑膠股份有限公
    司（下稱大豊公司）、阮舜卿、蕭炳崑、黃國聯、陳萬居等
    人申請貸款，且有分散借款、集中使用之情事，依原告84年
    1月7日北銀審字第073號函及同年7月21日北銀審字第5515號
    函所規定之核准貸款條件，本屬不能核貸，蔡鎰兆竟違反前
    開規定，囑託承辦人員鄭澤銘、林安忠、溫金賀、鄭正崇等
    人，於85年2月10日及同年3月5日前往「大千山水」工地，
    集體辦理前揭人頭戶之貸款申請、徵信及對保作業，並於製
    作個人徵信調查表及經權（經理權限）授信審核表時，隱匿
    雄邦公司利用人頭戶貸款等負面意見，且於經權授信審核表
    綜合說明欄登載係因個人購屋貸款所需而申貸之不實事項，
    連續經由蔡鎰兆批核，且分批將款項撥至前揭人頭戶之帳戶
    內，再轉帳至雄邦公司帳戶。嗣雄邦公司取得上揭款項後，
    除於85年4月29日由其公司帳戶提款繳付全體人頭戶之第1期
    本息，及於85年5月31日由股東黃國華及新購戶宋茂林帳戶
    提領款項支付第2期本息外，即不再繳納本息，致原告受有
    無法收回本息之損失新台幣（下同）89,766,269元（詳如附
    表所示），足見蔡鎰兆業已違反經理人應盡之善良管理人注
    意義務，此並與原告所受之前開損害間有相當因果關係，依
    民法第544條之規定，蔡鎰兆對原告所受之損害應負賠償責
    任。另蔡鎰兆明知雄邦公司以人頭戶申請貸款之情事，依規
    定不能核貸，竟違背原告委任意旨，核准上揭人頭戶申請之
    貸款，核其所為顯係該當於民法第184條第1項前段、後段所
    規範之侵權行為，是蔡鎰兆依上開規定自應就原告所受之損
    害負賠償責任。再者，蔡鎰兆已於93年9月14日死亡，被告
    為其繼承人，依法應就蔡鎰兆所負之債務負連帶責任。為此
    ，爰依民法第544條、第184條第1項之規定及繼承之法律關
    係，提起本件訴訟等語，並聲明：被告應連帶給付原告
    10,000,000元，及自起訴狀繕本送達之翌日起至清償日止按
    年息5%計算之利息。（二）原告願以現金或同面額之中央政
    府建設公債93年度甲類第7期債票為擔保，請准宣告假執行
    。
二、被告則以：蔡鎰兆並不知悉大千山水案之借款申請人阮舜卿
    、蕭炳崑、黃國聯、陳萬居為人頭戶，且承辦人員鄭澤銘、
    林安忠、溫金賀、鄭正崇亦未向蔡鎰兆反應大千山水案有人
    頭戶貸款之情形，故雄邦公司是否借用其等名義向原告申請
    辦理購屋貸款，與蔡鎰兆無涉。又陳定陽於刑事案件所為之
    供詞前後不一，且於臺灣臺南地方法院審理時亦否認曾向蔡
    鎰兆表示將用人頭戶申請貸款之情事。另尤川宗於調查局所
    為之供述，屬傳聞證據，依刑事訴訟法第159條之規定，並
    無證據能力。況尤川宗於檢察官偵查時即表示伊並未以人頭
    戶向原告銀行台南分行貸款，足證蔡鎰兆確實不知大千山水
    案有人頭戶貸款之情形。何況，本件貸款戶至少繳交10期以
    上之金額，甚且有些貸款戶已經全部清償，此種情形顯與一
    般人頭戶不同。至於蔡鎰兆雖經公務員懲戒委員會議決休職
    期間3年，但此懲戒處分對法院並無拘束力，更不足以認定
    有民事上之過失。又蔡鎰兆固經臺灣臺南地方法院檢察署檢
    察官起訴，但基於無罪推定原則，蔡鎰兆在未經法院判決有
    罪確定前，即應認定蔡鎰兆為無罪，是原告自不得以前開議
    決書及起訴書，即遽以認定蔡鎰兆處理原告委任之事務有故
    意或過失。再者，銀行金融貸款，本身具有不確定之高度風
    險，貸款能否受償，與債務人信用能力、還款能力等不確定
    因素有關，尚不能因銀行發生呆帳，即謂承辦人員有過失。
    況且，本件貸款案正值亞洲金融風暴時期，台灣各家銀行逾
    放比均過高，且亦造成中小企業倒閉、員工失業、房價劇跌
    、貸款戶繳不起房貸。是以，銀行呆帳之發生，其原因不一
    ，未必與人頭戶貸款有關，故原告就此主張被告應負連帶責
    任，顯屬無據等語置辯，並聲明：原告之訴駁回。
三、兩造不爭執之事實：
（一）被告之被繼承人蔡鎰兆前於84年10月至86年8月15日間任
      職原告銀行台南分行之經理。
（二）蔡鎰兆已於93年9月14日死亡，被告為其繼承人，並已依
      法辦理限定繼承。
四、本件兩造所爭執之處，應在於（一）蔡鎰兆就其分行經理職
    務之執行有無違反善良管理人之注意義務而有故意或過失？
    （二）蔡鎰兆經辦大千山水貸款案迄今尚未受償之金額為若
    干？（三）原告所受之損害為若干？與蔡鎰兆之故意過失有
    無因果關係？茲分述如下：
（一）經查，尤川宗、陳定陽分別係雄邦公司董事長、董事，黃
      國華、黃初男、林松柏均係雄邦公司興建「大千山水」別
      墅之出名股東（另有多位隱名股東）。82年12月間，雄邦
      公司購得坐落嘉義縣番路鄉○○段634之184號土地後，將
      該筆土地登記在鄭樹德（擔任雄邦公司預售屋之接待經理
      ）與陳進財（雄邦公司監察人，陳定陽之弟）之名下。83
      年間，雄邦公司在上開土地興建「大千山水」別墅。84年
      底，「大千山水」別墅興建完工時，銷售情況不佳，而雄
      邦公司因積欠債務亟須資金週轉，尤川宗、陳定陽、黃國
      華、黃初男、林松柏等人即共同謀議，依各股東出資比例
      找尋人頭以假買賣契約辦理過戶登記，並向原告銀行台南
      分行辦理貸款，再將所得款項供公司週轉之用，除以陳定
      陽、黃國華、黃初男及陳定陽為負責人之大豊公司之名義
      充當人頭購買戶外，另找尋阮舜卿、蕭炳崑、黃國聯、陳
      萬居等數十人充當人頭購買戶，由上開人頭戶提供身分證
      、印章、印鑑證明等文件，交由不知情之雄邦公司職員製
      作不實之房屋買賣契約書及土地買賣契約書，並辦理「大
      千山水」房地之所有權移轉登記等情，有原告提出之臺灣
      臺南地方法院檢察署檢察官89年度偵字第9779號起訴書在
      卷可稽（參本院卷第33至47頁），且陳定陽、阮舜卿、蕭
      炳崑、黃國聯、陳萬居在臺灣臺南方法院審理時，就檢察
      官起訴之事實亦不爭執，而表示要認罪在案（參本院卷第
      171、172、174頁），堪信陳定陽、大豊公司、阮舜卿、
      蕭炳崑、黃國聯、陳萬居等人均是以假買賣契約辦過戶登
      記之方式，向原告銀行台南分行辦理貸款。
（二）次查，陳定陽於89年5月23日在調查局南機組調查時供稱
      ：「雄邦公司在85年初，董事長尤川宗先派公司人員持大
      千山水貸款資料到台北銀行台南分行詢問該分行是否願意
      貸款，嗣後該分行經理蔡建昌與襄理林安忠、該分行人員
      溫金賀、鄭正崇曾與本公司聯絡，並數次到大千山水工地
      估價，當時我曾向經理蔡建昌表示，雖然本貸款案尚剩許
      多餘屋，但各股東會依持股比例找人頭戶承受，且各股東
      財力雄厚，還款能力並無問題，經蔡建昌同意貸款，但其
      要求應將貸款金額四億一仟四佰七十七萬元中之一億元回
      存至該分行，彼此協議同意後，雄邦公司乃於八十五年三
      月二十八日順利貸得前述款項」等語（參本院卷第214 頁
      ），與尤川宗於同日在調查局南機組調查時供稱：「雄邦
      公司前開大千山水別墅工地因為銷售情形欠佳，又有營建
      工程款及民間貸款要還，亟待資金週轉。：：後來我們透
      過營建同業問到台北銀行台南分行因新近成立亟需拓展業
      務，或許可以讓我們順利貸到所需的款項，我即打電話向
      台北銀行台南分行洽詢，並要公司員工送工地相關資料至
      台北銀行台南分行，該分行經理蔡建昌即電話與陳定陽及
      我聯絡，並約時間來看大千山水工地興建情形，蔡建昌遂
      帶著台北銀行台南分行人員數人來工地勘查現場，其後曾
      問我房屋銷售情形，我告知銷售了五、六成左右，蔡建昌
      隨後即命台北銀行承辦人配合雄邦公司辦理後續申貸手續
      ，記得雄邦公司向台北銀行台南分行共申請了工地近九成
      左右共計五十二戶分戶貸款，總金額約四億餘元」、「我
      記得曾陪同陳定陽及雄邦公司業務人員赴台北銀行台南分
      行接洽貸款細節時，蔡建昌曾對我們表示可以配合核准貸
      款，但為了增加該分行的業績，俟貸款核撥下來以後，雄
      邦公司需回存新台幣一億元至台北銀行台南分行，以作為
      實績。他要求我們須將雄邦公司人頭戶的買賣資料自己先
      準備好，他會要求該行承審人員配合審查通過貸款，蔡建
      昌知道雄邦公司有以人頭戶貸款的情形」等語（參本院卷
      第218、219頁），核屬相符。又陳定陽、尤川宗嗣於臺灣
      臺南地方法院檢察署檢察官89年10月23日偵查時，亦均表
      示調查筆錄所言實在（參本院卷第45頁，並有本院調閱之
      臺灣臺南地方法院91年度重訴字第19號卷宗可憑），是陳
      定陽、尤川宗於調查局南機組所為之供述，並非傳聞證據
      。至陳定陽雖於臺灣臺南地方法院審理時否認曾向蔡鎰兆
      表示會找人頭戶向銀行貸款，但經法官提示調查局南機組
      之調查筆錄後，陳定陽卻僅表示伊忘記有無講過這些話（
      參本院卷第177頁），而未再否認調查筆錄之真正，由此
      足見陳定陽確實曾告知蔡鎰兆將以人頭戶貸款，而蔡鎰兆
      亦應知悉雄邦公司有以人頭戶貸款之情事。
（三）再查，大千山水貸款案係由鄭澤銘、林安忠、溫金賀、鄭
      正崇4人前往大千山水工地為多數貸款戶辦理申請、徵信
      及對保之作業。又上開4人辦理授信過程中，曾因大千山
      水工地地處偏遠，貸款金額極大，風險太高，及該批房屋
      地處偏僻，但卻銷售一空，且有1家5口購買5棟房屋之情
      事，暨大豊公司僅為一塑膠公司，其員工如何有此財力購
      買大千山水案之別墅等事由，質疑上開貸款案之真實性，
      惟均經蔡鎰兆之駁斥，且蔡鎰兆亦向其等表示雄邦公司獲
      准貸款後，會拿100,000,000元存回分行作為實績，且陳
      定陽房屋蓋得這麼漂亮，員工向老闆購屋是很正常的，並
      指示上開4人應儘速核貸等情，亦有上開4人於調查局南機
      組調查時所為之陳述可憑（參本院卷第185至210頁），而
      蔡鎰兆係專業之銀行人員，既已知悉上情，竟未深入瞭解
      即率予指示鄭澤銘、林安忠、溫金賀、鄭正崇核貸，有違
      常情，益證蔡鎰兆確已知悉雄邦公司有以人頭戶貸款之情
      事。
（四）按受任人處理委任事務，應依委任人之指示，並與處理自
      己事務為同一之注意，其受有報酬者，應以善良管理人之
      注意為之；受任人因處理委任事務有過失，或因逾越權限
      之行為所生之損害，對於委任人應負賠償之責，民法第
      535條、第544條分別定有明文。查蔡鎰兆前於84年10月至
      86年8月15日間任職原告銀行台南分行之經理，該時兩造
      間為委任關係，而被上訴人受有報酬，依民法第535條之
      規定，蔡鎰兆自應以善良管理人之注意義務程度處理委任
      事務。又依原告銀行84年1月7日（84）北銀審字第073號
      、84年7月21日（84）北銀審字第5515號函觀之（參本院
      卷第54、55頁），原告銀行就授信業務乃規定，若發現有
      人頭戶分散借款、集中使用之情事，即應不予核貸。迺蔡
      鎰兆明知雄邦公司找人頭戶陳定陽、大豊公司、阮舜卿、
      蕭炳崑、黃國聯、陳萬居等人申請貸款，且有分散借款、
      集中使用之情事，本屬不能核貸，竟仍違反前開規定，囑
      託承辦人員鄭澤銘、林安忠、溫金賀、鄭正崇等人，辦理
      前揭人頭戶之貸款申請、徵信及對保作業，經由蔡鎰兆批
      核，且分批將款項撥至前揭人頭戶之帳戶內，再轉帳至雄
      邦公司帳戶，是蔡鎰兆顯已違反受任人之善良管理人注意
      義務，使原告承受較高未得完足清償債權之風險，依前揭
      民法第544條之規定，蔡鎰兆就委任人即原告因此所受之
      損害應負損害賠償責任。第查，系爭大千山水貸款案經雄
      邦公司取得上開款項後，並未依約繳納本息，至88年5月
      31 日止，原告轉列催收帳款為249,266,000元（參本院卷
      第40頁，並有本院調閱之臺灣臺南地方法院91年度重訴字
      第19號卷宗可憑），雖經原告求償及強制執行，迄今仍受
      有89,766,269元及利息、違約金之損失，亦有被告所不爭
      執之附表可考。又本件因蔡鎰兆違反善良管理人注意義務
      ，使原告承受較高未得完足清償債權之風險，且此未能收
      回貸款之損害，實因雄邦公司以人頭戶申請貸款，蔡鎰兆
      於明知之情形下仍予核貸所致，若蔡鎰兆知悉雄邦公司有
      使用人頭戶之情形，即依內部規定不予核貸，則縱值亞洲
      金融風暴時期，原告亦無受有無法收回款項之損害，是蔡
      鎰兆違反內部規定予以核貸之違約行為，與原告所受之損
      害間有相當因果關係，被告抗辯二者間並無相當因果關係
      云云，亦非可取。
五、再按繼承人自繼承開始時，除本法另有規定外，承受被繼承
    人財產上之一切權利、義務；繼承人對於被繼承人之債務，
    負連帶責任；繼承人得限定以因繼承所得之遺產，償還被繼
    承人之債務，民法第1148條前段、第1153條第1項、第1154
    條第1項分別定有明文。查本件原告因蔡鎰兆違反善良管理
    人之注意義務致受有89,766,269元及利息、違約金之損害，
    而被告為蔡鎰兆之繼承人，並已依法向本院報准限定繼承，
    有本院調閱93年度繼字第1149號卷宗可稽，是被告依法自應
    於繼承所得之遺產範圍內，就蔡鎰兆應負之損害賠償債務負
    連帶責任。從而，原告依委任及繼承之法律關係請求被告連
    帶給付原告10,000,000元，及自起訴狀繕本送達之翌日即94
    年5月1日起至清償日止按年息5%計算之利息，為有理由，應
    予准許。又本院已依委任及繼承之法律關係判准原告之請求
    ，則原告另依侵權行為及繼承之法律關係請求被告連帶給付
    上揭金額，本院即毋庸審酌，附此敘明。
六、假執行之宣告：
    原告陳明願供擔保以代釋明聲請宣告假執行，核無不合，爰
    酌定相當擔保金額，准予宣告假執行。
七、兩造其餘之攻擊或防禦方法及未經援用之證據，經本院斟酌
    後，認為均不足以影響本判決之結果，自無逐一詳予論駁之
    必要，併此敘明。
八、訴訟費用負擔之依據：民事訴訟法第85條第2項。
中　　華　　民　　國　　94　　年　　10　　月　　25　　日
                                  民事第五庭法官 林秀圓
正本係照原本作成
如對本判決上訴，須於判決送達後廿日內向本院提出上訴狀
中　　華　　民　　國　　94　　年　　10　　月　　25　　日
                                          書記官 林蓮女
附錄
民事訴訟法第392條
法院得宣告非經原告預供擔保，不得為假執行。
法院得依聲請或依職權，宣告被告預供擔保，或將請求標的物提
存而免為假執行。
依前項規定預供擔保或提存而免為假執行，應於執行標的物拍定
、變賣或物之交付前為之。
